臺灣士林地方法院刑事判決　　　　 96年度易更（一）字第5號
公　訴　人　臺灣士林地方法院檢察署檢察官
被　　　告　丙○○
　　　　　　乙○○
共　　　同
選任辯護人　林文淵　律師（兼送達代收人）
上列被告因詐欺案件，經檢察官提起公訴（94年度偵續二字第7
號），本院於中華民國96年5 月2 日以95年度易字第537 號判決
後，經檢察官提起上訴，為臺灣高等法院於96年6 月26日以96年
度上易字第1316號判決撤銷本院原審判決，發回更審，本院判決
如下：
    主  文
丙○○、乙○○均無罪。
    理  由
一、公訴意旨略以：被告丙○○為臺北縣三芝鄉○○○○段新庄
    子小段第9 之1 、9 之4 、10、10之1 、10之2 、11、14、
    15、16、17、18、19、20、21、23、23之1 、182 之1 等地
    號土地（下稱系爭土地）之所有權人，被告乙○○則從事代
    書業務。告訴人甲○○於民國78年間，因有意投資開發臺北
    縣三芝鄉土地，遂邀集友人陳益裕、張魏碧玉、鄭陳真等共
    同出資，欲向被告丙○○購買系爭土地。被告丙○○、乙○○竟共同基於意圖為自己不法所有之犯意聯絡，明知被告丙○○並無意將土地全數過戶予告訴人甲○○，竟先隱瞞系爭
    土地係臺北縣政府公告為「北海岸風景區編定計畫」用地之
    事實，由被告丙○○向告訴人甲○○謊稱欲將部分價金作為
    投資金額，成為投資者之一，約定投資比例甲○○占600 分
    之250 、陳益裕占600 分之245 、張魏碧玉、鄭陳真各佔60
    0 分之10、丙○○占600 分之85，以取信甲○○及其他投資
    者，將系爭土地出賣予甲○○及陳益裕、張魏碧玉、鄭陳真
    等人，並於78年11月3 日訂定不動產買買契約（因第16地號
    土地部分繼承登記不及完成而另行單獨訂約，故有2 件契約
    書），買賣價金總計為新臺幣（下同）59,987,212元，並委
    由被告乙○○辦理系爭土地移轉登記事宜。告訴人甲○○於
    簽約時給付頭款1,840 萬元，並約定78年11月20日應支付第
    2 期款35,341,212元，被告丙○○則應在此之前先塗銷系爭
    土地之抵押權，詎被告丙○○、乙○○竟未依約塗銷系爭土
    地之抵押權。又告訴人甲○○於79年1 月25日，委託被告乙○○代為收受尾款600 萬元之支票共9 張於其帳戶交換，並
    約定應於抵押權塗銷登記手續完畢後，始得將該支票兌現以
    現金轉交被告丙○○，而被告乙○○竟未辦理抵押權塗銷登
    記，即將該支票直接交付被告丙○○提示兌現。又系爭土地
    經聲請合併分割後，依約定投資比例應將其中分割後同地段
    第10、10之3 、10之5 、11、14之2 、14之3 等地號6 筆移
    轉登記予告訴人甲○○，被告乙○○復以上揭6 筆土地受公
    告海岸風景區編訂為由，僅能將其中第10之3 、10之5 地號
    土地辦理移轉登記，致告訴人甲○○至今僅取得該2 筆土地
    ，因認被告2 人均涉犯刑法第339 條第1 項之詐欺取財罪嫌
    ，被告乙○○則另涉犯刑法第342 條第1 項之背信罪云云。
二、首按犯罪事實應依證據認定之，無證據不得認定犯罪事實；
    不能證明被告犯罪者，應諭知無罪之判決，刑事訟訴法第15
    4 條第2 項、第301 條第1 項分別定有明文。又事實之認定
    ，應憑證據，如未能發現相當之證據，或證據不足以證明，
    自不能以推測或擬制之方法，以為裁判之基礎；且認定犯罪
    事實所憑之證據，無論直接或間接證據，其為訴訟上之證明
    ，須達於通常一般之人均不致有懷疑，而得確信其為真實之
    程度者，始得據為有罪之認定，倘其證明尚未達到此一程度
    ，而有合理之懷疑存在時，尚難為有罪之認定基礎，最高法
    院40年台上字第86號、76年台上字第4986號判例可資參照。
    又按刑法第339 第1 項詐欺罪之成立，以意圖為自己或第三
    人不法所有，以詐術使人將本人或第三人之物交付為要件，
    所謂以詐術使人交付，必須被詐欺人因其詐術而陷於錯誤，
    若其所用方法，不能認為詐術，亦不致使人陷於錯誤，即不
    構成該罪。再刑法第342 條背信罪，係以為他人處理事務，
    意圖為自己或第三人不法之利益，或損害本人之利益，而為
    違背其任務之行為，致生損害於本人之財產或其他利益為構
    成要件。
三、訊之被告丙○○、乙○○均堅決否認有上開犯行，被告丙○○辯稱：自從伊與甲○○、張魏碧玉、鄭陳真、陳益裕訂立
    契約後，土地很亂，經過重新整地及分割，期間有1 、2 年
    之時間，一切都委託代書乙○○承辦，包括交款都是依照契
    約履行，在訂立本件契約之前，告訴人就有另外購買一筆土
    地是編列在「北海岸風景編定計畫」內，所以本件土地也劃
    歸在「北海岸風景編定計畫」的事情告訴人應該知之甚詳，
    買賣交易時伊也是投資人之一，告訴人說伊用欺騙的方式來
    騙他是假的，因為告訴人在購買本件土地時，就買過土地了
    ，對買賣土地很瞭解，他們向伊買的土地有提出過戶的證件
    ，因為告訴人甲○○就其中4 筆土地要給甲○○的弟弟，甲○○的弟弟拿不到自耕能力證明，所以無法過戶外，其他土
    地都過戶了，賣土地的錢伊也收了等語。被告乙○○辯稱：
    伊確實有代收尾款600 萬元，買方急著要辦理合併分割及過
    戶手續，因丙○○尾款沒有拿到，原先不同意提供證件，伊
    口頭上有跟買方報告尾款先給丙○○，後續合併分割及過戶
    的程序才有辦法進行，現在告訴人說伊沒有經過他們的同意
    就將尾款600 萬元給丙○○，但是在辦理合併分割及過戶，
    告訴人都有在場，他們都沒有異議，過了十幾年了，告訴人
    才說伊沒有經過他們同意。系爭土地上有臺灣商工銀行的抵
    押權，因為這家銀行現在找不到，所以伊沒有辦理塗銷抵押
    權，因為抵押權擔保的債權是舊臺幣20萬元，相當於新臺幣
    5 元，不會影響到土地的交易價值，仍然可以過戶。買賣成
    立是經過仲介鄭陳真及張魏碧玉的搓合，由丙○○與起訴書
    的買方成立，他們談好價錢再到伊事務所訂立契約，契約是
    伊代寫的，但是條件是他們雙方談好的，所以伊沒有詐欺可
    言，事後他們買賣交款情形都很正常，只是有4 筆土地還沒
    有過戶，每一位買方各保留4 筆，沒有過戶是因為他們指定
    過戶的對象都沒有自耕能力等語。經查：
  (一)系爭土地原係被告丙○○與不詳姓名之人等所共同投資而將
    所有權信託登記於被告丙○○名義下，嗣被告丙○○、告訴
    人甲○○及陳益裕、張魏碧玉、鄭陳真等5 人為共同合資購
    買前揭土地，乃推由甲○○及陳益裕擔任買受人，於78年11
    月3 日與原合資者之代表人丙○○簽訂不動產買賣契約2 份
    購買系爭土地，價金為59,987,212元，均已給付完畢，並約
    定持股比陳益裕為6 百分之245 、甲○○為6 百分之250 、
    丙○○為6 百分85、張魏碧玉為6 百分之10、鄭陳真為6 百
    分之10，嗣土地經合併分割（地號及面積已有變更），乃約
    定將購得之10、10-3、10-5、11、14-2、14-3地號土地以告
    訴人甲○○之名義為所有權登記，182-1 、14、14-1、14-4
    、10-4、10-6地號土地以陳益裕或陳老昌之名義為所有權登
    記，其餘則以被告丙○○之名義為所有權登記，嗣告訴人甲○○及陳益裕、張魏碧玉、鄭陳真另於80年12月31日簽訂「
    合資買受土地及土地信託登記契約書」，變更約定將上開10
    -4、10-6地號土地信託登記陳益裕名下，10-3、10-5地號土
    地信託登記甲○○名下，其餘10、10-7、11、14、14-1、14
    -2、14-3、14-4、14-5、182-1 地號土地均信託登記於被告
    丙○○名下之事實，業為被告丙○○、乙○○迭於檢察官偵
    查中及本院審理中供承明確，並為告訴人甲○○所不爭執，
    並有不動產買賣契約書2 份（參見91年度他字第1721號卷第
    8 至19頁）、合資買受土地及土地信託登記契約書1 份（參
    見同上卷第23至26頁）及地籍圖旁土地登記約定附表1 紙附
    卷可稽（參見91年度偵續字第194 號卷第64頁），堪予認定
    。
  (二)本件公訴人及告訴人甲○○認被告丙○○、乙○○涉犯詐欺
    取財罪嫌及背信罪嫌，無非以被告丙○○、乙○○明知被告
    丙○○並無意將土地全數過戶予告訴人甲○○，隱瞞系爭土
    地係臺北縣政府公告為「北海岸風景區編定計畫」用地之事
    實，原依約定應將分割後上開第10、10之3 、10之5 、11、
    14 之2、14之3 等地號6 筆移轉登記予告訴人甲○○，而以
    上揭6 筆土地受公告海岸風景區編訂為由，僅能將其中第10
    之3 、10之5 地號土地辦理移轉登記，致告訴人甲○○至今
    僅取得該2 筆土地；又被告丙○○向告訴人甲○○謊稱欲將
    部分價金作為投資金額，成為投資者之一；再被告丙○○未
    於第2 次價款支付前塗銷系爭土地之抵押權；復告訴人甲○○於79年1 月25日委託被告乙○○代為收受尾款600 萬元之
    支票共9 張於其帳戶交換，並約定應於抵押權塗銷登記手續
    完畢後，始得將該支票兌現以現金轉交被告丙○○，而被告
    乙○○竟未辦理抵押權塗銷登記，即將該支票直接交付被告
    丙○○提示兌現為由。然查：
  1.依上所述，系爭土地之出售價金總計為59,987,212元係依上
    開告訴人及被告、其他共同投資人簽訂之合資買受土地及土
    地信託登記契約書第2 條所示，價金暨其他各項費用分計6
    百股，各按陳益裕6 百分之245 、甲○○6 百分之250 、丙○○6 百分之85、鄭陳真6 百分之10、張魏碧玉6 百分之10
    之比率為分擔標準，告訴人及其他合資人均依約定比例支付
    價金予被告，被告就其按比例所應負擔之價金當然無庸再給
    付予其本人，實無告訴人所稱「被告謊稱欲將部分價金作為
    投資金額，成為投資者之一」之情事，當甚明確。
  2.又系爭土地於78年11月3 日簽訂不動買賣契約時，並未就土
    地如何登記為約定，直到土地為合併分割，除了16地號土地
    之尾款外，其餘全數價金給付完畢後，始為協議，此經證人
    即告訴人甲○○於本院審理中結證明確（參見95年度易字第
    537 號本院卷第227 頁），則被告丙○○於取得大部分價金
    之前，根本未與告訴人甲○○等人就土地登記之事項為協議
    ，卻於取得大部分價金之後，始與出資人協議土地登記之方
    式，倘若其為詐取該等價金，何以於已取得大部分價金後，
    再與其他出資人協議土地所有權登記事宜？尚難認被告丙○○於訂立買賣契約之際即有不法所有之詐欺犯意，自甚明確
    。
  3.系爭土地於75年12月12日，業經臺北縣政府編定公告為「北
    海岸風景區編定計畫」用地，係經臺北縣政府「公告」實施
    ，有臺北縣政府住宅及城鄉發展局92年11月24日北城開字第
    0920703307號函在卷可稽（參見91年度偵續字第194 號卷第
    137 至138 頁）。是依政府之公告，告訴人於75年間對系爭
    土地經政府編定為「北海岸風景區編定計畫」用地之情，尚
    難委為不知情，且被告丙○○、乙○○亦無從故意隱瞞，況
    與系爭土地相鄰之同地段46地號土地，亦屬「北海岸風景區
    編定計畫」用地，而告訴人於編定後，在77年10月7 日尚買
    受該46地號土地，並於77年11月9 日為所有權登記，有該46
    地號土地謄本，使用分區證明書、與地籍圖各1 份在卷可查
    （參見95年度易字第537 號本院卷第24至27頁），是告訴人
    於78年11月3 日買受系爭土地時，對系爭土地為政府編定之
    「北海岸風景區編定計畫」用地，應知之甚明，被告並無隱
    瞞系爭土地係臺北縣政府公告為「北海岸風景區編定計畫」
    用地，陷告訴人於錯誤，而給付價金至為明確。
  4.告訴人於78年11月3 日向被告買受系爭土地時，由土地登記
    謄本已知系爭土地於36年早經臺灣商工銀行設定權利價值20
    萬元（舊臺幣）之抵押權存在，雖依本件買賣契約第2 條之
    約定，應於78年11月20日第2 次付款前，被告丙○○應將該
    等抵押權塗銷，惟被告丙○○以當時無法找到臺灣商工銀行
    ，且設定抵押權擔保之金額僅舊臺幣20萬元，相當於新臺幣
    5 元之價值，還款時效業亦已消滅，是該等抵押權雖未塗銷
    ，實無影響系爭土地之價值，因此該等抵押權雖未塗銷，告
    訴人甲○○亦同意先行將第2 次價金35,341,212元交付予被
    告（參見95年度易字第537 號本院卷第216 頁），而依上情
    ，並無不合理之處，是告訴人指被告丙○○以其為合資者之
    一，履約保證毫無問題等詞，致告訴人陷於錯誤而交付第2
    次價款等情，尚與事實有悖。
  5.再告訴人雖於79年1 月25日，委託被告乙○○代為收受尾款
    600 萬元之支票共9 張於其帳戶交換，並與被告乙○○約定
    應於抵押權塗銷登記手續完畢後，始得將該支票兌現以現金
    轉交丙○○，惟依上所述，被告等尚無法找到臺灣商工銀行
    且系爭土地於買賣契約訂立時，並無約定應先行為合併分割
    ，嗣於合併分割後之土地再依比例，將其中6 筆登記為陳益
    裕所有，並將其中6 筆登記為告訴人所有，且系爭土地經合
    併分割後之所有權狀均交告訴人甲○○收執保管，此為告訴
    人於本院審理中亦自承除被告丙○○名下之土地所有權狀由
    其保管外，其他土地所有權狀均由告訴人保管等語甚明（參
    見95年度易字第537 號本院卷第149 頁）。則被告丙○○既
    為出賣人，當然要求收訖全部價金後，始同意且提供印信，
    以供辦理系爭土地之合併、分割、過戶，從而，被告乙○○
    於收取尾款600 萬元交付予被告丙○○，以便辦理上開系爭
    土地合併、分割、過戶事宜，並無不合情之處，是被告乙○○所辯交付尾款予被告丙○○是買方即告訴人甲○○等人之
    同意下而為，應屬可信，實難謂被告乙○○有何背信之可言
    。
  6.再由系爭土地於合併分割後，被告已於80年1 月20日將其中
    6 筆土地（即182-1 、14、14-1、14-4、10-4、10-6地號）
    辦理所有權移轉登記予陳益裕，並擬將其中6 筆土地（即10
    -3、10-5、10、11、14-2、14-3地號）辦理所有權移轉登記
    予告訴人，有該等土地所有權移轉契約書影本在卷（參見95
    年度易字第537 號本院卷第55至65頁）可憑，惟依被告等所
    辯：上開80年1 月20日辦理過戶程序中，陳益裕要求將該等
    其應取得之182-1 、14、14-1、14-4等4 筆地號土地，及告
    訴人要求將該等其應取得之10、11、14-2、14-3等4 筆地號
    土地暫不過戶，以保留登記予其指定之第三人之權利。是於
    80年1 月20日辦理過戶程序中，乙○○將被告已出具應過戶
    陳益裕部分刪掉上開4 筆地號土地，及將應過戶告訴人部分
    刪掉上開4 筆地號土地等語，依卷附被告丙○○與陳益裕及
    告訴人等於80年12月31日與被告成立之合資買受土地及土地
    信託登記契約書第4 條約定之內容即已明載，且陳益裕保留
    4 筆土地於85年間，被告丙○○已依陳益裕之指示，將其信
    託登記予被告名下之4 筆土地（182-1 、14、14-1、14-4地
    號）辦理所有權移轉登記予陳益裕指定人之陳進陸名下，此
    有土地登記謄本4 紙在卷（參見95年度易字第537 號本院卷
    第44至47頁）可參，應可採信。而被告丙○○又辯稱：告訴
    人甲○○要求將原信託登記予被告丙○○名下之4 筆土地（
    10、11、14-2、14-3地號）過戶予其弟王志民，惟因該等土
    地為農地，而王志民一直未取得該4 筆土地之自耕能力證明
    ，是無法辦理過戶等語，此為告訴人所不否認（參見95年度
    易字第537 號本院卷第220 頁），且依告訴人甲○○於92年
    6 月向本院民事庭92年度訴字第787 號事件所提之民事起訴
    狀第7 頁記載（參見95年度易字第537 號本院卷第69頁），
    已明確載明，又證人張玉琪於該事件92年8 月22日審理時亦
    結證稱：告訴人將土地過戶予王志民，及王志民無自耕能力
    證明等語（參見95年度易字第537 號本院卷第77頁），應可
    採信。至於89年1 月26日土地法第30條刪除，農地過戶無須
    自耕能力證明，惟因被告丙○○為人擔任保證，上開應屬於
    告訴人之4 筆於89年9 月連同被告所有財產，均遭債權人保
    證書任臺北縣淡水第一信用社（下稱淡水一信）假扣押查封
    ，此有本院89年度裁全字第2384號假扣押卷可參（參見95年
    度易字第537 號本院卷第79至81頁），而無法辦理所有權移
    轉登記予告訴人，此事後發生情況，尚非可認被告丙○○有
    故意不辦理所有權移轉登記予告訴人之情至明。
  7.再於92年6 月間，告訴人起訴請求被告丙○○返還未過戶之
    上開4 筆土地之價金，兩造於93年9 月5 日成立訴訟上和解
    ，約定被告丙○○應於93年10月3 日前撤回前開淡水一信之
    假扣押查封、塗銷臺灣商工銀行之抵押權、及將系爭4 筆土
    地過戶予告訴人，否則被告丙○○即應給付告訴人16,912,0
    00元，有該和解筆錄在卷可憑（參見95年度易字第537 號本
    院卷第86至88頁）。該和解成立後，被告丙○○已於93年9
    月16日之前辦妥塗銷淡水一信假扣押查封登記，有臺灣士林
    地方法院囑託塗銷查封登記書在卷可憑（參見同上卷第89至
    91頁），又於93年10月18日塗銷臺灣商工銀行之抵押權登記
    ，亦有系爭第11地號土地異動表在卷可查（參見同上卷第92
    頁），且因和解約定上開4 筆土地應以農用證明減免土地增
    值稅之方式為過戶予告訴人，被告丙○○乃於93年9 月7 日
    即雇工恢復該等土地之農用，至93年11月初完成，此有施工
    前、施工後、及種植中之照片為證（參見同上卷第93至95頁
    ），而被告丙○○於系爭土地回復農用後，即於93年11月10
    日提出申請農用證明（參見同上卷第96頁），惟政府機關農
    用證明之辦理前後需21至28天，是被告丙○○至93年12月8
    日始取得農用證明（參見同上卷第97至98頁），惟因辦理過
    戶尚需告訴人配合，為此被告丙○○於93年12月24日發函通
    知告訴人農用證明已取得，催請告訴人配合辦理過戶，亦有
    存證信函在卷可證（參見同上卷第99頁），足見被告丙○○
    係積極辦理上開4 筆土地過戶予告訴人，並無拒為辦理之情
    甚明。惟告訴人已於93年11月26日前，聲請法院強制執行系
    爭土地，並於93年11月26日經法院行文囑託地政機關對系爭
    土地為查封登記（參見同上卷第101 至102 頁），然上開土
    地為告訴人聲請法院強制執行查封在案乙情，被告丙○○係
    於94年1 月7 日始知情，此有法院查封通知書送達予被告之
    時間記載94年1 月7 日（參見同上卷第103 頁）。則被告丙○○無法依和解筆錄在93年10月3 日前將土地過戶予告訴人
    ，係由來於該等約定依實際情況，無法完成，係受上開始料
    未及之情事使然，而無法遵時履行。從而，尚難謂被告丙○○有何詐欺告訴人價金之犯行，當甚明確。況本件告訴人甲○○於96年11月13日已與被告丙○○在臺灣高等法院95年度
    重上字第164 號事件中達成和解，告訴人並同意撤回本件之
    告訴，有該和解筆錄、撤回告訴狀及匯出匯款條影本及原本
    各1 份附卷（參見本院卷第100 頁、第122 至123 頁）可憑
    ，顯見告訴人就本件應有誤會致提出詐欺取財之告訴，堪以
    認定。
四、綜上所述，被告等所辯未詐欺取財及背信等情尚非無據，堪
    予採信。本件應純屬民事債務糾葛，核與刑法詐欺取財及背
    信罪之要件不符，公訴人所舉上開證據尚不足使本院無合理
    懷疑而認定被告等涉有詐欺取財及背信犯行，此外，復查無
    其他積極證據足資證明被告等涉有詐欺取財及背信之犯行，
    自屬不能證明被告等犯罪，應均為無罪之諭知。
據上論斷，應依刑事訴訟法第301 條第1 項，判決如主文。
本案經檢察官翁偉倫到庭執行職務。
中　　華　　民　　國　　96　　年　　12　　月　　27　　日
                  刑事第一庭審判長法  官  洪英花
                                  法  官  林清吉
                                  法  官  雷雯華
以上正本證明與原本無異。
如不服本判決，應於收受送達後10日內向本院提出上訴書狀，其
未敘述上訴之理由者並得於提起上訴後20日內向本院補提理由書
（均須按他造當事人之人數附繕本）。
                                  書記官  陳如玲
中　　華　　民　　國　　96　　年　　12　　月　　27　　日
